【裁判字號】    99,上易,1383
【裁判日期】    990830
【裁判案由】    傷害
【裁判全文】
臺灣高等法院刑事判決                99年度上易字第1383號
上  訴  人  臺灣板橋地方法院檢察署檢察官
被      告  甲○○
上列上訴人因被告傷害案件，不服臺灣板橋地方法院99年度易字
第174號，中華民國99年5月13日第一審判決（起訴案號：臺灣板
橋地方法院檢察署98年度偵續字第583號），提起上訴，本院判
決如下：
    主  文
上訴駁回。
    理  由
一、公訴意旨略以：被告甲○○於民國98年3月12日凌晨2時許，
    在臺北縣三重市○○路○段89巷2號藍寶石卡拉OK店，遭告訴
    人乙○○催討債務，竟基於傷害之犯意，在該路段89巷口，
    徒手拉扯告訴人頭髮，咬其左手腕，並以腳踢告訴人下體，
    致告訴人受有左手、左胸、臉部擦傷等傷害，因認被告涉犯
    刑法第277條第1項傷害罪嫌云云。
二、按不能證明被告犯罪或其行為不罰者，應諭知無罪之判決，
    刑事訴訟法第301條第1項定有明文。次按對於現在不法之侵
    害，而出於防衛自己或他人權利之行為，不罰；但防衛行為
    過當者，得減輕或免除其刑，刑法第23條規定甚明。正當防
    衛係為保護自己或第三人之權利，對不法侵害行為所為之反
    擊，足使侵害者發生損害，故此項反擊之防衛行為，不得超
    越必要之限度，以免濫用。然防衛行為，僅以基於排除現在
    不法之侵害而不超越必要之程度為已足，不以出於不得已之
    行為為條件。至防衛行為是否過當，則應就防衛行為之實際
    情節、不法侵害之方法、強度及其危險性、攻擊或侵害之緩
    急情勢、防衛者本身之條件、可得使用之防衛工具、公序良
    俗等為斷，非僅以侵害法益與防衛法益之輕重為據。此外，
    受侵害者有無其他委屈求全之方法，並無過分重視之必要。
三、按被告以外之人於審判外之言詞或書面陳述，除法律有規定
    者外，不得作為證據；又被告以外之人於審判外之陳述，雖
    不符第159條之1至第159條之4之規定，但經當事人於審判程
    序同意作為證據，法院審酌該言詞陳述或書面陳述作成時之
    情況，認為適當者，亦得為證據；當事人、代理人或辯護人
    於法院調查證據時，知有第159條第1項不得為證據之情形，
    而未於言詞辯論終結前聲明異議者，視為有前項之同意，刑
    事訴訟法第159條第1項、第159條之5規定甚明。經查，本判
    決後開所引用之各該被告以外之人於審判外之陳述（包括書
    面陳述），雖屬傳聞證據，惟於本院審理時，被告甲○○及
    檢察官均表示對證據能力無意見而不予爭執，且迄至言詞辯
    論終結前亦均未聲明異議，本院審酌上開證據資料製作時之
    情況，尚查無違法不當及證明力明顯過低之瑕疵，亦認為以
    之作為證據應屬適當，故揆諸前開法律規定與說明，爰逕依
    刑事訴訟法第159條之5規定，認前揭證據資料均例外有證據
    能力。
四、公訴意旨認被告甲○○涉犯傷害罪嫌，無非係依據告訴人乙
    ○○之指訴、證人林資才之證言及台北縣立醫院98年3月16
    日北縣醫診字第B981874號驗傷診斷書正本（甲種）等為其
    主要論據。訊據被告堅詞否認有何傷害犯行，辯稱：伊欲離
    開現場，因遭告訴人強拉不放，始將之推開，而為正當防衛
    等語。經查：
(一)被告於98年3月12日凌晨2時許，在臺北縣三重市○○路○段
    89巷2號藍寶石卡拉OK店之工作場所，遭告訴人催討債務，
    互起口角，而於該路段89巷口發生肢體衝突之事實，業據被
    告於警詢、偵查、原審及本院審理時坦承不諱，核與證人即
    告訴人乙○○於檢察官訊問時具結證稱：98年3月12日2點多
    的時候，被告在三重市○○路○段89巷的卡拉OK店打我，是
    因為金錢及感情的問題，她用指甲抓我的手，用腳踢我等語
    （見98年度偵續字第583號卷第10頁)，及證人林資才於偵查
    及原審審理時具結證述：被告在卡拉OK店上班，我與告訴人
    一起去捧場，後來他們因為金錢問題吵起來，到外面拉拉扯
    扯，甲○○有拉乙○○頭髮，還有踢乙○○下體，乙○○手
    腕傷勢也是甲○○咬傷的等語（見98年度偵續字第583號卷
    第11頁，原審卷第39頁反面、第41頁），均相符合，足認被
    告確有徒手拉扯告訴人頭髮、咬其手腕及以腳踢其下體（未
    成傷）之行為；被告僅坦承推開告訴人、與之拉扯，否認上
    開舉動，無非避重就輕之詞，不足為據。而告訴人因遭被告
    攻擊，受有左手、左胸、臉部擦傷之傷害，亦有臺北縣立醫
    院驗傷診斷書1件附卷可資佐證；是被告上開傷害犯行，堪
    予認定。
(二)證人林資才復於原審具結證稱：當時甲○○與乙○○酒後因
    金錢問題起糾紛，甲○○先出去，之後我與乙○○才追出去
    ，因為甲○○攔車要走，所以我與乙○○追出去，追出去時
    有拉扯，乙○○拉住甲○○的手不讓她走，要把錢講清楚，
    甲○○就抓乙○○頭髮、踢下體，乙○○痛才放手。乙○○
    拉甲○○的手與甲○○攻擊乙○○是同一時間，甲○○是因
    為被抓住想要走，所以才攻擊乙○○，乙○○放手後甲○○
    就無繼續攻擊乙○○等語（見原審卷第40頁至第41頁），衡
    諸證人林資才與告訴人乙○○為鄰居、朋友關係，非無情誼
    ，且林資才於原審接受交互詰問時，一再指稱被告與告訴人
    間之糾紛起因於被告拒不處理債務所致，顯無飾詞迴護被告
    之可能，上開證言堪可採信。則依證人林資才所述情節，被
    告係在工作場所遇告訴人催討債務，因雙方認知不同，互有
    爭執，正欲離去之際，遭告訴人以強拉方式攔阻，足見被告
    當時人身自由正遭受不法侵害且在繼續中，被告為防衛自身
    身體、自由法益，而攻擊告訴人之行為，應屬正當防衛行為
    無疑。
(三)又按刑法上之正當防衛，祇以基於排除現在不法之侵害為已
    足，防衛過當，指防衛行為是否超越必要之程度，須就實施
    之情節而為判斷，即應就不法侵害者之攻擊方法與其緩急情
    勢，由客觀上審察防衛權利者之反擊行為，是否出於必要以
    定之（最高法院63年台上字2104號判例參照）。參酌本案發
    生時間係在深夜凌晨時分，現場除被告與告訴人外，僅有藍
    寶石卡拉OK店方人員與林資才，其中林資才為與告訴人同行
    之友人，其他店員本其商業立場，莫不儘與消費者為善，告
    訴人以催討債務為由，強將被告留在現場，實難期被告可獲
    得在場之人立即、有效之協助。況當庭觀諸被告與告訴人，
    被告為一體型嬌小清瘦之女子，告訴人則為一體型中等之成
    年男子，故被告遭告訴人強行拉手，阻擋離去之際，在無他
    人可供支援，且無任何工具可得使用之情況下，徒手反擊，
    致告訴人受有臉部1公分、0.5公分及左胸1公分×0.5公分、
    左手3公分×2公分之擦傷，所肇傷勢至微，與被告遭受之不
    法侵害相較，難認有逾必要程度之情，其防衛行為自無過當
    可言。
五、綜上，本件被告雖有傷害告訴人身體之行為，然係因告訴人
    對被告為現時不法且持續之侵害所致，被告為防衛自己身體
    、自由法益，而採取有效且未逾越必要範圍之防衛行為，合
    於刑法第23條規定正當防衛之要件，自屬不罰，原審因之為
    被告無罪之諭知，經核尚無不合。公訴人上訴意旨猶執陳詞
    ，指摘原判決不當，為無理由，應予駁回。
據上論斷，應依刑事訴訟法第368條，判決如主文。
本案經檢察官侯寬仁到庭執行職務。
中    華    民    國    99    年    8     月    30    日
                  刑事第十五庭審判長法  官  吳昭瑩
                                    法  官  賴邦元
                                    法  官  蘇隆惠
以上正本證明與原本無異。
不得上訴。
                                    書記官  楊妙恩
中    華    民    國    99    年    8     月    31    日

司法院資訊處製作；財團法人民間司法改革基金會備份。
